臺灣臺南地方法院新市簡易庭民事判決
111年度新簡字第371號
原      告  朱祐宗  

訴訟代理人  張于憶律師
被      告  梁貿凱  

            梁力友  

            梁右霖  

上列當事人間請求分割共有物事件，本院於民國111年10月11日
言詞辯論終結，判決如下：
    主      文
兩造共有之臺南市○○區○○里○○000○0號房屋應予變賣，所得價金
由兩造依附表所示比例分配。
訴訟費用由兩造依附表所示比例負擔。
    事實及理由
一、被告梁力友經合法通知，未於言詞辯論期日到場，核無民事
    訴訟法第386條所列各款情形，爰依原告之聲請，由其一造
    辯論而為判決。   
二、原告起訴主張：
  ㈠訴之聲明：如主文第1項所示。
  ㈡坐落臺南市○○區○○段000地號土地（下稱系爭土地）上之臺南
    市○○區○○里○○000○0號房屋（下稱系爭房屋）係兩造所共有
    ，為未保存登記建物，因系爭房屋係供一般住宅使用，如以
    原物分割，兩造分得之面積過小，不符經濟效用，且無各自
    獨立之門戶出入，有損系爭房屋之完整性，且兩造並不認識
    且無親屬關係，不宜同居一處，且系爭土地與系爭房屋所有
    人非屬同一，不利於系爭房屋之利用，應將系爭房屋予以變
    賣，系爭土地所有人或系爭房屋共有人得行使優先承買權購
    買，或由第三人得標買受，得保持系爭房屋完整性並發揮最
    高經濟上利用價值，對兩造均屬有利，爰依民法第823條、
    第824條第1、2項，請求將系爭房屋以變價方式分割，並按
    應有部分比例分配價金。
三、被告梁力友經合法通知，均未於言詞辯論期日到場，亦未提
    出書狀作何聲明或陳述。被告梁貿凱、梁右霖則同意系爭房
    屋為變價分割。
四、本院得心證之理由：
  ㈠按民法第759條固規定，因繼承、強制執行、公用徵收或法院
    之判決，於登記前已取得不動產物權者，非經登記，不得處
    分其物權。然未辦理保存登記建物，由原始起造人取得所有
    權，其繼承人仍得依繼承之規定，取得建物所有權，僅因未
    辦理保存登記建物無從辦理繼承登記，而不得就建物所有權
    為分割之處分權行為。然繼承人因繼承所取得未辦理保存登
    記建物之事實上處分權，係所有權能之集合，得為讓與之標
    的，並具財產權之性質，屬民法第831條規定之「所有權以
    外之財產權由數人共有或公同共有」情形，而得成為法院裁
    判分割之客體（臺灣高等法院暨所屬法院103年法律座談會
    民事類提案第5號審查意見）。換言之，未辦保存登記建物
    雖因未合法辦理所有權第一次登記，以致無法為所有權移轉
    登記，然此等建物之移轉讓與交易，乃我國社會既存且常見
    之交易行為，因此學界發展出「事實上處分權」之財產概念
    ，實務上亦肯認未辦保存登記建物得為交易讓與之標的，僅
    所讓與者為事實上處分權，而非所有權。依此，未辦保存登
    記建物之事實上處分權，因非法定不動產物權之一，應無民
    法第759條所定應經登記始得處分之適用。倘若未辦保存登
    記建物之事實上處分權（財產權）係由數人共有，得依民法
    第831條準用民法第823條第1項、第824條第1項規定，訴請
    法院裁判分割共有物，以使共有關係趨於單純化，俾利於全
    體共有人之權益，是系爭房屋固為未辦理保存登記之建物，
    仍得為裁判分割之標的，先予敘明。
  ㈡按各共有人，除法令另有規定外，得隨時請求分割共有物。
    但因物之使用目的不能分割或契約訂有不分割之期限者，不
    在此限，民法第823條定有明文。本件原告主張系爭房屋為
    兩造所共有（應指共有事實上處分權），兩造就系爭房屋並
    無不予分割之協議，惟兩造迄未達成分割協議，且系爭房屋
    並無因使用目的不能分割情事等情，業據原告提出系爭房屋
    之房屋稅籍證明書為證（調解卷第21-27頁），復有本院新
    市簡易庭調解事件進行單附卷可參（調解卷第69頁），是原
    告訴請裁判分割系爭房屋，於法自屬有據。
  ㈢次按共有物之分割，依共有人協議之方法行之；分割之方法
    不能協議決定，或於協議決定後因消滅時效完成經共有人拒
    絕履行者，法院得因任何共有人之請求，命為下列之分配：
    1.以原物分配於各共有人。但各共有人均受原物之分配顯有
    困難者，得將原物分配於部分共有人。2.原物分配顯有困難
    時，得變賣共有物，以價金分配於各共有人；或以原物之一
    部分分配於各共有人，他部分變賣，以價金分配於各共有人
    ，民法第824條第1、2項分別定有明文。又他分割共有物，
    究以原物分割或變價分配其價金，法院固有自由裁量之權，
    不受共有人主張之拘束，但仍應斟酌當事人之聲明，共有物
    之性質、經濟效用及全體共有人利益等，公平裁量（最高法
    院98年度台上字第2058號裁判意旨參照）。
  ㈣查系爭房屋為2層半樓透天厝，頂樓係鐵皮加蓋，係木石磚造
    、加強磚造及鋼鐵造房屋，外觀固有2個獨立鐵門，但內部
    相通，只有1個廚房，現無人居住等情，經本院至現場勘驗
    明確，製有111年8月16日勘驗筆錄、現場簡圖、系爭房屋外
    觀照片及臺南市政府財政稅務局房屋稅籍證明書附卷可佐（
    本院卷第35-38頁、調解卷第21-27頁），堪信屬實。基上，
    系爭房屋之內部格局既為相通，需藉由1樓之鐵門互為進出
    ，各樓層顯然無法各別為獨立空間使用，倘就原物強予分割
    ，不僅有害及各自日常生活隱私，更減損系爭房屋之經濟價
    值，故認將系爭房屋予以變賣，所得價金按持分部分比例分
    配予兩造，較能兼顧全體共有人之利益及意願，且被告梁貿
    凱、梁右霖亦同意為變價分割，故應為最妥適公允之分割方
    法。
五、綜上所述，原告本於系爭房屋事實上處分權人之資格，訴請
    兩造共有之系爭房屋為變價分割，為有理由，爰准予變價分
    割系爭房屋如主文第1項所示。
六、末按因共有物分割、經界或其他性質上類似之事件涉訟，由
    敗訴當事人負擔訴訟費用顯失公平者，法院得酌量情形，命
    勝訴之當事人負擔其一部；民事訴訟法第80條之1定有明文
    。查分割共有物事件本質上並無訟爭性，乃由本院斟酌何種
    分割方案較能增進共有物之經濟效益，並兼顧兩造之利益，
    以決定適當之分割方法。本件因兩造均獲得利益，如僅由敗
    訴之被告負擔，本院認為顯失公平，爰依兩造獲得之利益及
    就系爭房屋持分比例確定訴訟費用之負擔如主文第2項所示
    。
七、據上論結，本件原告之訴為有理由，依民事訴訟法第80條之
    1、第385條第1項前段，判決如主文。
中　　華　　民　　國　　111 　年　　10　　月　　25　　日
                  新市簡易庭  法  官　陳尹捷
以上正本證明與原本無異。
如不服本判決，應於送達後廿日內，向本院提出上訴狀並表明上
訴理由，如於本判決宣示後送達前提起上訴者，應於判決送達後
廿日內補提上訴理由書（須附繕本）。如委任律師提起上訴者，
應一併繳納上訴審裁判費。
中　　華　　民　　國　　111 　年　　10　　月　　25　　日
            　　　　　　　　　書記官  吳佩芬 
附表：
 
編號 共有人 事實上處分權之持分比例 1 朱祐宗 4分之1 2 梁貿凱 4分之1 3 梁力友 4分之1 4 梁右霖 4分之1